ACORDAO-COMPLETO-2408798

ACÓRDÃO 7062/2020 ATA 21/2020 - PRIMEIRA CÂMARA

VISTOS, relatados e discutidos estes autos que tratam de ato de pensão militar emitido no âmbito do Comando da Aeronáutica em favor da Sra. Janete de Oliveira,
ACORDAM os Ministros do Tribunal de Contas da União, reunidos em sessão de Primeira Câmara, diante das razões expostas pelo Relator, com fundamento nos arts. 71, inciso III, da Constituição Federal e 1º, inciso V, 39, inciso II, e 45 da Lei 8.443, de 16 de julho de 1992, em:
9.1. considerar legal o ato de pensão militar emitido em favor da Sra. Janete de Oliveira (XXX.381.188-XX) , determinando-se o correspondente registro;
9.2. autorizar a Sefip que proceda às correções e anotações devidas no Sistema e-Pessoal;
9.3. dar ciência da presente deliberação à interessada e ao órgão jurisdicionado.

Ato de pensão militar emitido no âmbito do Comando da Aeronáutica para fins de registro

Primeira Câmara

Ministério da Defesa - COMANDO DA AERONÁUTICA (VINCULADOR).

3. Interessados/Responsáveis:
3.1. Interessado: Janete de Oliveira (XXX.381.188-XX).

13.1. Ministros presentes: Walton Alencar Rodrigues (Presidente), Benjamin Zymler (Relator) e Bruno Dantas.
13.2. Ministro-Substituto convocado: Marcos Bemquerer Costa.
13.3. Ministros-Substitutos presentes: Augusto Sherman Cavalcanti e Weder de Oliveira.

BENJAMIN ZYMLER

Adoto como relatório o parecer da unidade técnica, cujos termos são os seguintes:
"INTRODUÇÃO
Trata-se de ato de pensão militar, submetido, para fins de registro, à apreciação do Tribunal de Contas da União (TCU) , de acordo com o art. 71, inciso III, da Constituição Federal. O ato foi cadastrado e disponibilizado ao TCU por intermédio do Sistema de Apreciação e Registro de Atos de Admissão e Concessões (e-Pessoal) , na forma do art. 2º, caput e incisos I a IV, e art. 4º, caput, da Instrução Normativa TCU 78/2018.
EXAME TÉCNICO
Procedimentos aplicados
Os procedimentos para exame, apreciação e registro de atos de pessoal encontram-se estabelecidos na Instrução Normativa TCU 78/2018 e na Resolução TCU 206/2007. Essas normas dispõem, em seus arts. 4º, § 2º, e 3º, § 3º, respectivamente, que os atos de pessoal disponibilizados por meio do e-Pessoal devem ser submetidos à crítica automatizada do próprio sistema, com base em parâmetros predefinidos.
Relativamente aos atos de admissão e concessão de aposentadoria, pensão e reforma, as rotinas de crítica das informações cadastradas nos sistemas informatizados de coleta de atos foram elaboradas e validadas levando-se em conta as peculiaridades desses atos. Os itens de verificação do sistema compreendem prazos e fundamentos legais, assim como eventuais ocorrências de acumulação. Tratam-se de verificações mais abrangentes, minuciosas e precisas do que aquelas que podem ser realizadas por mãos humanas, proporcionando um nível de segurança ainda maior.
As críticas aplicadas aos atos encontram-se discriminadas na opção Crítica do Sistema e-Pessoal.
Além da crítica automatizada, há verificação humana adicional no caso de haver alertas do sistema ou informações não formatadas, como esclarecimentos do gestor ou do controle interno.  
As críticas também consideram os registros do Sistema Integrado de Administração de Recursos Humanos (Siape) . O Siape disponibiliza informações atualizadas sobre as parcelas que integram os proventos, diferentemente, portanto, do Sisac, que informa as parcelas no momento do registro do ato. 
Em consulta realizada a finalidade detectar se há acumulações ilegais de benefícios previdenciários do presente ato, verificou-se que não há acumulação de benefícios para nenhum dos interessados em tela, nos termos do art. 29 da Lei 3.765/1960, com a redação dada pela Medida Provisória 2.215-10, de 31/08/2001, no qual que é permitida a acumulação: I - de uma pensão militar com os proventos de disponibilidade, reforma, vencimento ou aposentadoria; II - de uma pensão militar com a de outro regime, observado o disposto no art. 37, inciso XI, da Constituição Federal.
De acordo com as verificações realizadas, para o ato desta instrução, não foi constatado nenhum óbice a sua apreciação pela legalidade, sendo oportuno informar que a crítica eletrônica do TCU apontou para possível duplicidade, fato que não ocorre, tendo em vista o ato em estudo tratar de melhoria de benefício.
CONCLUSÃO 
A abrangência e a profundidade das verificações levadas a efeito fundamentam convicção de legalidade do ato. Assim, cabe proposta no sentido de que seja considerado legal, promovendo-lhe o registro. 
PROPOSTA DE ENCAMINHAMENTO
Ante o exposto, com fundamento nos arts. 71, inciso III, da Constituição Federal, 1o, inciso V, e 39, inciso II, da Lei 8.443/1992 e 260, § 1º e 5º, do Regimento Interno do Tribunal de Contas da União, bem como art. 7º, § 3º da IN 78/2018, propõe-se considerar legal e conceder o registro do ato no presente processo."
2.	O Ministério Público junto a esta Corte de Contas divergiu da proposta da unidade técnica, em manifestação assim fundamentada:
	"Trata-se de processo com ato inicial de pensão militar instituída por Jurandyr de Oliveira em favor de Janete de Oliveira, na condição de cônjuge, concedida pelo Ministério da Defesa - Comando da Aeronáutica (peça 2) .
Em pareceres uniformes a Secretaria de Fiscalização de Pessoal (Sefip) propôs a legalidade e registro do ato (peças 4-5) .
Primeiramente, verifica-se que, apesar de constar no ato que ele seria inicial (p. 2 da peça 2) , outro ato inicial de pensão militar instituída por Jurandyr de Oliveira em favor de Janete de Oliveira já foi julgado legal nos autos do TC-Processo 022.705/2015-5 (peça 7) . Observa-se que, naqueles autos, a pensão estava calculada com base no soldo de 2º Tenente e, no ato ora em análise, o cálculo tem como base o soldo de 1º Tenente. Ambos têm vigência em 21/5/2012, data do óbito do instituidor.
O Sr. Jurandyr de Oliveira ocupava na ativa o posto de 3º Sargento e foi reformado, em 24/5/1992, quando contava com 30 anos, 5 meses e 23 dias de tempo de serviço, no posto de Suboficial e com proventos de 2º Tenente. A pensão militar foi concedida com base em um posto acima do deferido ao instituidor, ou seja, 1º Tenente.
A Corte de Contas firmou entendimento, por intermédio do Acórdão 2225/2019-TCU-Plenário, da relatoria do Ministro Benjamin Zymler, e proferido na sessão de 18/9/2019, no sentido de que não há embasamento legal para o cálculo dos proventos de reforma ter por referência dois postos acima daquele ostentado pelo militar na atividade. A Lei 6.880/1980 trata do tema em seus artigos 50, 108 e 110 (grifos acrescidos) :
Art. 50. São direitos dos militares:
 (...) 
II - a percepção de remuneração correspondente ao grau hierárquico superior ou melhoria da mesma quando, ao ser transferido para a inatividade, contar mais de 30 (trinta) anos de serviço; (redação original) 
II - o provento calculado com base no soldo integral do posto ou graduação que possuía quando da transferência para a inatividade remunerada, se contar com mais de trinta anos de serviço; (Redação dada pela Medida Provisória nº 2.215-10, de 31.8.2001) 
III - a remuneração calculada com base no soldo integral do posto ou graduação quando, não contando 30 (trinta) anos de serviço, for transferido para a reserva remunerada, ex officio, por ter atingido a idade-limite de permanência em atividade no posto ou na graduação, ou ter sido abrangido pela quota compulsória; e (Redação original) 
III - o provento calculado com base no soldo integral do posto ou graduação quando, não contando trinta anos de serviço, for transferido para a reserva remunerada, ex officio, por ter atingido a idade-limite de permanência em atividade no posto ou na graduação, ou ter sido abrangido pela quota compulsória; e (Redação dada pela Medida Provisória nº 2.215-10, de 31.8.2001) 
 (...) 
Art. 108. A incapacidade definitiva pode sobrevir em conseqüência de:
I - ferimento recebido em campanha ou na manutenção da ordem pública;
II - enfermidade contraída em campanha ou na manutenção da ordem pública, ou enfermidade cuja causa eficiente decorra de uma dessas situações;
III - acidente em serviço;
IV - doença, moléstia ou enfermidade adquirida em tempo de paz, com relação de causa e efeito a condições inerentes ao serviço;
V - tuberculose ativa, alienação mental, neoplasia maligna, cegueira, lepra, paralisia irreversível e incapacitante, cardiopatia grave, mal de Parkinson, pênfigo, espondiloartrose anquilosante, nefropatia grave e outras moléstias que a lei indicar com base nas conclusões da medicina especializada; e (Redação original) 
V - tuberculose ativa, alienação mental, esclerose múltipla, neoplasia maligna, cegueira, lepra, paralisia irreversível e incapacitante, cardiopatia grave, mal de Parkinson, pênfigo, espondiloartrose anquilosante, nefropatia grave e outras moléstias que a lei indicar com base nas conclusões da medicina especializada; e (Redação dada pela Lei nº 12.670, de 2012) 
VI - acidente ou doença, moléstia ou enfermidade, sem relação de causa e efeito com o serviço.
§ 1º Os casos de que tratam os itens I, II, III e IV serão provados por atestado de origem, inquérito sanitário de origem ou ficha de evacuação, sendo os termos do acidente, baixa ao hospital, papeleta de tratamento nas enfermarias e hospitais, e os registros de baixa utilizados como meios subsidiários para esclarecer a situação.
§ 2º Os militares julgados incapazes por um dos motivos constantes do item V deste artigo somente poderão ser reformados após a homologação, por Junta Superior de Saúde, da inspeção de saúde que concluiu pela incapacidade definitiva, obedecida à regulamentação específica de cada Força Singular.
 (...) 
Art. 110. O militar da ativa julgado incapaz definitivamente por um dos motivos constantes dos itens I e II do artigo 108 será reformado com remuneração calculada com base no soldo correspondente ao grau hierárquico imediato ao que possuir na ativa. (Redação original) 
Art. 110. O militar da ativa ou da reserva remunerada, julgado incapaz definitivamente por um dos motivos constantes dos incisos I e II do art. 108, será reformado com a remuneração calculada com base no soldo correspondente ao grau hierárquico imediato ao que possuir ou que possuía na ativa, respectivamente. (Redação dada pela Lei nº 7.580, de 1986) 
§ 1º Aplica-se o disposto neste artigo aos casos previstos nos itens III, IV e V do artigo 108, quando, verificada a incapacidade definitiva, for o militar considerado inválido, isto é, impossibilitado total e permanentemente para qualquer trabalho.
§ 2º Considera-se, para efeito deste artigo, grau hierárquico imediato:
a) o de Primeiro-Tenente, para Guarda-Marinha, Aspirante-a-Oficial e Suboficial ou Subtenente;
b) o de Segundo-Tenente, para Primeiro-Sargento, Segundo-Sargento e Terceiro-Sargento; e
c) o de Terceiro-Sargento, para Cabo e demais praças constantes do Quadro a que se refere o artigo 16.
§ 3º Aos benefícios previstos neste artigo e seus parágrafos poderão ser acrescidos outros relativos à remuneração, estabelecidos em leis especiais, desde que o militar, ao ser reformado, já satisfaça às condições por elas exigidas.
§ 4º O direito do militar previsto no artigo 50, item II, independerá de qualquer dos benefícios referidos no caput e no § 1° deste artigo, ressalvado o disposto no parágrafo único do artigo 152. (Revogado pela Medida Provisória nº 2.215-10, de 31.8.2001) 
§ 5º Quando a praça fizer jus ao direito previsto no artigo 50, item II, e, conjuntamente, a um dos benefícios a que se refere o parágrafo anterior, aplicar-se-á somente o disposto no § 2º deste artigo. (Revogado pela Medida Provisória nº 2.215-10, de 31.8.2001) 
Da leitura dos dispositivos, observa-se que o benefício de "proventos calculados sobre o posto hierárquico imediato", seja em consequência de transferência para a inatividade e contar com mais de 30 anos de serviço, conforme dispõe o art. 50 da Lei 6.880/1980, ou seja pelo motivo de o militar ter sido considerado incapaz definitivamente, conforme art. 110 da mesma lei, somente pode ser calculado com base no soldo correspondente ao grau hierárquico imediato ao que possuir ou que possuía na ativa. Ressalta-se que não consta a informação de que o instituidor tenha sido considerado incapaz.
Existe decisão a favor do instituidor no Resp 19.252-0, onde o STJ entendeu que "Terceiros Sargentos do Quadro Complementar da Aeronáutica, impedidos de realizar o estágio de aperfeiçoamento, previsto em lei, por ato omissivo da Administração Militar, têm direito às promoções aos postos imediatos, tendo em vista que o estágio era conditio sine qua non" (peça 6) .
Observa-se que a Aeronáutica deferiu ao instituidor, na reforma, o posto de Suboficial com proventos de 2º Tenente, ou seja, com proventos referentes a quatro postos acima do que o militar ostentava na ativa. Entretanto, conforme a supracitada decisão judicial e o art. 50, II, da Lei 6.880/1980, com redação vigente à época da reserva, os proventos, na reforma, deveriam ter sido pagos com base no posto de 1º Sargento e a pensão militar com base no soldo de Subofical e não no de 1º Tenente, como deferido.
Ante o exposto, este representante do Ministério Público de Contas da União opina por considerar ilegal o ato de pensão militar instituída por Jurandyr de Oliveira, uma vez que os proventos da reforma tiveram por referência quatro postos acima daquele que o militar ostentava na atividade, irregularidade que macula os proventos da respectiva pensão calculada com base em um posto acima, com fundamento no art. 15 da Lei 3.765/1960 (atualizada pela Medida Provisória 2.215-10/2001) ."
É o Relatório.

não há

Procurador Rodrigo Medeiros de Lima.

PENSÃO MILITAR. DECISÃO JUDICIAL TRANSITADA EM JULGADO ASSEGURANDO A PROMOÇÃO DO INSTITUIDOR AO POSTO DE SUBOFICIAL. MILITAR COM MAIS DE 30 ANOS DE SERVIÇO QUE OPTOU POR CONTRIBUIR PARA A PENSÃO COM UM POSTO ACIMA. LEGITIMIDADE DOS PROVENTOS. JULGAMENTO PELA LEGALIDADE DO ATO.

PENSÃO MILITAR (PMIL)

Secretaria de Fiscalização de Pessoal (SEFIP).

Em julgamento, ato de pensão militar emitido no âmbito do Comando da Aeronáutica em que figuram como instituidor o Sr. Jurandyr de Oliveira, ocupante na ativa do posto de 3º Sargento, e como beneficiária a Sra. Janete de Oliveira, na condição de viúva do instituidor.
2.	A unidade técnica propõe que o ato de concessão seja considerado legal, haja vista não ter sido constatada nenhuma irregularidade.
3.	O Ministério Público junto a esta Corte de Contas divergiu da unidade técnica, entendendo não haver amparo legal para que os proventos da pensão militar ora submetida a julgamento tenha como referência o posto de 1º Tenente, verbis:
"7. Existe decisão a favor do instituidor no Resp 19.252-0, onde o STJ entendeu que 'Terceiros Sargentos do Quadro Complementar da Aeronáutica, impedidos de realizar o estágio de aperfeiçoamento, previsto em lei, por ato omissivo da Administração Militar, têm direito às promoções aos postos imediatos, tendo em vista que o estágio era conditio sine qua non' (peça 6) .
8. Observa-se que a Aeronáutica deferiu ao instituidor, na reforma, o posto de Suboficial com proventos de 2º Tenente, ou seja, com proventos referentes a quatro postos acima do que o militar ostentava na ativa. Entretanto, conforme a supracitada decisão judicial e o art. 50, II, da Lei 6.880/1980, com redação vigente à época da reserva, os proventos, na reforma, deveriam ter sido pagos com base no posto de 1º Sargento e a pensão militar com base no soldo de Suboficial e não no de 1º Tenente, como deferido."
4.	De acordo com o que consta no Sistema e-Pessoal, o instituidor da pensão, Sr. Jurandyr de Oliveira, foi reformado em 1992, no posto de 3º Sargento, tendo o respectivo ato de reforma sido registrado pelo Tribunal em 1998. Ainda de acordo com o referido sistema, o ato inicial de pensão militar instituído em favor da interessada Janete de Oliveira foi considerado legal por este Tribunal por meio do Acórdão 7408/2015-TCU-Segunda Câmara (TC-Processo 022.705/2015-5) , nele constando como posto da reforma o de Suboficial e o de referência de proventos o de 2º Tenente, já que o referido militar contava com mais de 30 anos de serviço até o advento da MP 2.215/2001.
5.	Desse modo, assiste razão ao Parquet, quando afirma em sua manifestação que o ato ora submetido a julgamento não é inicial, mas sim de alteração, até porque possui fundamentos diversos do anteriormente apreciado, devendo assim ser processado e julgado para fins de registro.
6.	Posto isso, consta dos autos decisão judicial transitada em julgado em 1993, proferida nos autos do Recurso especial 19.252/DF, reconhecendo ao militar instituidor do benefício o direito a ser promovido até o posto de Suboficial (peça 6) , o que de fato veio a ocorrer, consoante se verificou no ato inicial de pensão já apreciado por este Tribunal.
7.	Por contar com mais de 30 anos de serviço até o advento da MP 2.215/2001, o referido militar foi ainda beneficiado pela redação primitiva do inciso II do art. 50 da Lei 6.880/1980, que assim estabelecia:
"Art. 50. São direitos dos militares:
II - a percepção de remuneração correspondente ao grau hierárquico superior ou melhoria da mesma quando, ao ser transferido para a inatividade, contar mais de 30 (trinta) anos de serviço;"
8.	Assim sendo, os proventos de reforma, assim como os da pensão militar dela decorrente, deveriam ter como referência o posto de 2º Tenente, tal como efetivamente constou do ato inicial de pensão já apreciado. 
9.	Ocorre que, de acordo com o ato ora submetido a julgamento, consoante se extrai do formulário constante do sistema e-Pessoal, o militar optou por contribuir para a pensão com um posto acima, conforme lhe assegurava a Lei 3.765/1960 (redação primitiva dos arts. 6º e 22) , daí a regularidade dos proventos que vem sendo atualmente pagos à beneficiária no posto equivalente ao de 1º Tenente.
10.	Portanto, em não havendo qualquer outra irregularidade, entendo que o presente ato de pensão militar deve ser considerado legal para fins de registro, cabendo à Sefip proceder às correções e anotações devidas no Sistema e-Pessoal.
	Ante o exposto, VOTO por que seja adotada a deliberação que ora submeto à apreciação deste Colegiado.
TCU, Sala das Sessões Ministro Luciano Brandão Alves de Souza, em 30 de junho de 2020.
BENJAMIN ZYMLER 
Relator